【裁判字號】    97,建,30
【裁判日期】    971023
【裁判案由】    給付工程款
【裁判全文】
臺灣臺北地方法院民事判決                97年度建字第30號
原      告  甲○○
訴訟代理人  林復宏律師
            高靜怡律師
被      告  依凌國際有限公司
                        3
法定代理人  乙○○
訴訟代理人  王建智律師
複  代理人  蔡家瑋律師
上列當事人間給付工程款等事件，本院於民國97年10月9 日言詞
辯論終結，判決如下：
    主      文
原告之訴及假執行之聲請均駁回。
訴訟費用由原告負擔。
    事實及理由
一、原告起訴主張略以：
  (一)被告於民國96年間購買坐落臺北市○○○路○ 段27號3 樓（
    以下稱系爭房屋）全層樓之建物做為辦公室使用，斯時被告
    先購買該層大樓其中一戶，並於96年3 月間委請伊到現場履
    勘，被告表示正與該層樓另一戶所有人洽談，確定買受後亦
    一併委由伊裝潢，斯時系爭裝潢工程施作範圍並未確定，無
    法預估工程款項，故伊僅能就現狀可施工工項逐項報價進行
    ，被告亦給付訂金表示同意伊之報價，嗣經雙方議價後同意
    總價金為新台幣（下同）8,989,723 元，扣除被告前已給付
    伊之5,155,480 元，被告尚積欠3,222,307 元未付，迭經伊
    多次催討，被告均拒絕給付。
  (二)被告雖一再主張系爭裝潢工程之承攬報酬總價應為4,861,10
    0 元云云，惟被告並未舉證證明兩造確合意約定承攬報酬依
    辦公室範圍142 坪、每坪2 萬元、倉庫範圍70坪、每坪1 萬
    元、分戶部分為簡易裝潢104.99坪、每坪1 萬元、走道部分
    27.12 坪、每坪1 萬元計算，況被告不否認業已支付伊5,15
    5,480 元，若被告前開主張為真，則其焉有溢付之理，顯見
    被告主張兩造所合意之承攬報酬總價款為4,861,100 元云云
    ，與事實不符。
  (三)退步言之，縱認兩造間就系爭裝潢工程合意之承攬報酬總價
    款並非8,989,723 元，惟系爭裝潢工程既經伊施作完成，且
    有8,989,723 元之價值，被告現實享有完工後之利益，屬無
    法律上之原因而受利益，致伊受有損害，被告自應返還其所
    受之不當利益3,222,307 元。爰先位依承攬契約關係，備位
    依不當得利返還請求權提起本件訴訟等語。並聲明：1.被告
    應給付原告3,222,307 元，及自起訴狀繕本送達翌日起至清
    償日止，按年息5%計算之利息。2.願供擔保，請准宣告假執
    行。
二、被告則略以：
  (一)伊委由原告進行系爭裝潢工程時，兩造係以口頭約定承攬報
    酬之計算方式為按辦公室範圍每坪2 萬元、倉庫範圍每坪1
    萬元、分戶部分為簡易裝潢、每坪1 萬元、走道部分每坪1
    萬元計算，並以此金額為系爭裝潢工程之最高承攬預算，而
    依原告所施作部分即辦公室範圍142 坪、倉庫範圍70坪、分
    戶部分104.99坪、走道27.12 坪計算，總工程款應為4,861,
    100 元（計算式：142 ×20,000＋70×10,000＋104.99×10
    ,000 ＋27.12×10,000＝4,861,100） ，非原告主張之8,98
    9,723 元，原告所提出之估價單、工程請款單等文件，均為
    原告單方面所制作，其上並無伊之簽名確認，自不足採。
  (二)兩造間之承攬契約為總價承攬契約，非實作實算契約，系爭
    裝潢工程之承攬報酬實際應為4,861,100 元，伊已支付原告
    5,155,480 元，之所以溢付294,380 元，乃因兩造所約定之
    承攬報酬係依坪數計算，而原告所承攬之工程範圍，除伊所
    在之辦公室外，尚包含公共空間區域，而建物權狀所載之面
    積與真正施工面積不相符合，故原告所施作之坪數究有若干
    ，端賴原告施作完畢後向伊彙報，事前伊僅能以粗估方式估
    算承攬報酬，而伊所估計之承攬報酬約在500 萬元上下，詎
    原告於完工後向伊主張之承攬報酬竟比伊估算之金額多出近
    400 萬元，伊此時始發現原告有浮報工程款之情事，遂要求
    原告提出施作之坪數大小供伊核對，原告乃提出辦公室範圍
    142 坪、倉庫範圍70坪、分戶部分104.99坪、走道部分27.1
    2 坪之數據，依此等數據計算之結果，伊須支付原告之工程
    款為4,861,100 元，伊先前已依原告之要求陸續匯款5,155,
    480 元，尚溢付294,380 元等語，資為抗辯。並聲明：1.原
    告之訴駁回。2.若受不利益判決，願供擔保請准宣告免為假
    執行。
三、兩造不爭執事項：
  (一)被告於民國96年6 月間，委託原告進行系爭裝潢工程之施作
    。
  (二)被告已支付原告5,155,480 元。
四、本件之爭點為
  (一)被告是否尚積欠原告承攬報酬3,222,307 元？
  (二)原告依不當得利法律關係請求被告給付3,222,307 元，有無
    理由？
五、本院得心證之理由：
  (一)關於被告是否尚積欠原告承攬報酬3,222,307 元之部分：
  1.按當事人主張有利於己之事實者，就其事實有舉證之責任，
    民事訴訟法第277 條前段定有明文；又民事訴訟如係由原告
    主張權利者，應先由原告負舉證之責，若原告先不能舉證，
    以證實自己主張之事實為真實，則被告就其抗辯事實即令不
    能舉證，或其所舉證據尚有疵累，亦應駁回原告之請求（參
    照最高法院17年上字第917 號判例意旨）。本件原告主張兩
    造議價後協議系爭裝潢工程之承攬報酬總價為8,989,723 元
    ，惟為被告所否認，揆諸前開說明，自應由原告就此部分主
    張負舉證責任。
  2.查原告雖提出估價單、工程請款單、工程估算單等件為證（
    見本院卷第7 頁至第19頁），惟前開文件均係原告單方面所
    制作，估價單之註記欄上且均註明「經客戶簽認後回傳（02
    ）0000-0000 ，為正式合約」，惟觀諸前開文件，其上均無
    任何被告之簽名或蓋章，是被告既未於前開之估價單、工程
    請款單、工程估算單等文件上簽認後回傳予原告，僅憑前開
    文件，實難證明兩造曾合意系爭裝潢工程之承攬報酬總價為
    8,989,723元。
  3.原告雖主張被告實際已支付承攬報酬5,155,480 元，高出被
    告所核算之承攬報酬4,861,100 元，足見被告主張兩造所合
    意之承攬報酬總額為4,861,100 元乙節，與事實不符云云，
    惟查，原告不否認受被告委託施作系爭裝潢工程之時，並無
    法確定施作範圍，無法預估工程款項，故僅能就現狀可施工
    工項逐項報價等情，業如前述，是系爭裝潢工程於兩造成立
    承攬契約關係之初，既無法確定原告應施作之範圍、面積合
    計若干，而須俟原告施作完畢後，始得以確認，自難因被告
    依原告之請款而已支付5,155,480 元，逾越被告事後所核算
    之承攬報酬4,861,100 元，即遽認兩造曾合意系爭裝潢工程
    之承攬報酬總價為8,989,723 元。再者，觀諸原告所提出之
    公共空間工程單（見本院卷第12頁），其上註明：「…為何
    要先剪掉消防管線與感知器老舊（請詳見照片），是因工程
    迫切需要，但當時嚴董（即被告公司法定代理人乙○○）人
    在大陸，無法詳細溝通，又因趕工在即，怕擔誤工程進度，
    無奈祇好先自行處理…」，足見原告曾因被告法定代理人身
    處大陸地區，不便聯絡，在未告知被告之情形下，即自行決
    定將系爭房屋之消防管線剪掉，則縱使原告確已就系爭工程
    之全部施作完畢，自亦難因此即遽認原告係在被告同意其報
    價後，始施作系爭裝潢工程。
  4.綜上，原告既無法舉證證明兩造就系爭裝潢工程之承攬報酬
    係合意約定如原告所提前開估價單等文件所載之計算方式及
    金額，則其主張被告尚積欠承攬報酬3,222,307 元，即屬無
    據。
  (二)關於原告依不當得利法律關係請求被告給付3,222,307 元，
    有無理由之部分：
  1.按無法律上之原因而受利益，致他人受損害者，應返還其利
    益。雖有法律上之原因，而其後已不存在者，亦同。民法第
    179 條定有明文。又因給付而受利益者，倘該給付係依有效
    成立之債權契約而為之，其受利益即具有法律上之原因，尚
    不生不當得利問題（參照最高法院77年度台上字第165 號判
    決意旨）。
  2.本件原告雖主張其所施作之工程項目價值約8,989,723 元，
    被告僅支付5,155,480 元，故受有3,222,307 元之不當利益
    云云，然原告縱已就系爭工程全部施作完畢，其所施作之工
    程項目既均係兩造間承攬契約所約定原告應施作之工程項目
    ，則原告施作系爭工程既係依兩造間有效成立之承攬契約而
    為，被告自無何無法律上原因而受利益之情事，
  3.至原告雖聲請將系爭裝潢工程送請台北市室內設計裝修商業
    同業公會進行鑑定，以究明原告是否確有施作系爭裝潢工程
    之全部，及系爭裝潢工程之價值若干，然縱使本件原告確就
    系爭裝潢工程之工程項目全部施作完畢，惟原告並無法舉證
    證明兩造曾合意系爭裝潢工程之承攬報酬總價為8,989,723
    元，則不論原告是否確就系爭裝潢工程之工程項目全部施作
    完畢，亦與本件判決之結果不生影響；另系爭裝潢工程之實
    際市價約為若干，與兩造所合意之承攬報酬多少，分屬二事
    ，且縱使鑑定之價格高於5,155,480 元，被告亦無不當得利
    之可言，業如前述，是原告前開調查證據之聲請，本院認並
    無調查之必要，附予敘明。
六、從而，原告先位依承攬契約關係，備位依民法不當得利法則
    ，請求被告應給付原告3,222,307 元，及自起訴狀繕本送達
    翌日起至清償日止，按年息5%計算之利息，均無理由，應予
    駁回。原告之訴既經駁回，其假執行之聲請即失所依據，應
    併予駁回。
七、本件事證已臻明確，兩造其餘攻擊或防禦方法，經本院審酌
    後，認均與本件之結論無涉，茲不再一一論述，併予敘明。
八、據上論結：本件原告之訴為無理由。依民事訴訟法第78條，
    判決如主文。
中    華    民    國    97    年    10    月    23    日
                  民事第一庭法  官  蔡和憲
以上正本係照原本作成。
如對本判決上訴，須於判決送達後20日內向本院提出上訴狀。
中    華    民    國    97    年    10    月    23    日
                            書記官  巫玉媛


司法院資訊處製作；財團法人民間司法改革基金會備份。
